【裁判字號】    92,易,17
【裁判日期】    920812
【裁判案由】    背信
【裁判全文】
臺灣士林地方法院刑事判決                            九十二年度易字第一七號
    公  訴  人  臺灣士林地方法院檢察署檢察官
    被      告  丁○○
                庚○○
                己○○
右列被告因背信案件，經檢察官提起公訴（八十八年度偵字第九三九一號），本院判
決如左：
    主  文
丁○○共同連續意圖為自己不法之所有，而侵占對於業務上所持有之物，處有期徒刑
壹年貳月。
己○○共同連續意圖為自己不法之所有，而侵占對於業務上所持有之物，處有期徒刑
柒月。緩刑貳年。
庚○○公訴不受理。
    事  實
一、丁○○自民國八十五年六月一日起至八十八年二月十五日止，擔任位於臺北市○○區○○路四段九十八號「有限責任台北市甲○○○○運輸合作社」（以下簡稱
    人人合作社）之理事主席，負責處理人人合作社內與社員相關之所有問題，庚○○（已死亡）、己○○分別為人人合作社之司庫及會計，負責合作社內財務之管
    理，三人均為從事業務之人，詎渠等明知未經人人合作社理事會決議通過，不得
    將該合作社之資產投資於以人人合作社名義申請、而由丁○○個人所經營之無線
    電台，竟基於共同意圖為自己不所有之概括犯意，由庚○○、己○○分別提供渠
    等業務上所持有之人人合作社印鑑章、以及該合作社名義、面額為新台幣（下同
    ）三百萬元之台北市立第一信用合作社定期存款單，再由丁○○先後於八十七年
    五月二十六日及八十七年七月十三日，持之前往台北市立第一信用合作社，各質
    押借款一百十萬元及一百五十萬元，總計取得二百六十萬元後，投資於該無線電
    台，而據為己有，挪用該款項。嗣因人人合作社監事丙○○發現後，始報警查獲
    。
二、案經台北市政府警察局士林分局報請台灣士林地方法院檢察署檢察官偵查起訴。
    理  由
壹、有罪部分：
一、訊據被告丁○○固坦承伊為「人人合作社」之理事主席，並確有二次動用合作社
    之三百萬元定期存單，持之質押借款二百六十萬元，以供無線電台使用等情屬實
    ；被告己○○亦坦承確提供定期存單以供被告丁○○使用等情無訛。惟被告丁○○、己○○等均矢口否認有何侵占犯行，被告丁○○辯稱：因無力負擔無線電台
    每月二、三十萬元之開銷，才會動用定存單質借款項，用以支持無線電台營運，
    並無不法意圖，並非侵占云云；被告己○○則辯稱：丁○○為理事主席，命伊交
    出印章，伊無拒絕之理云云。經查：
（一）被告丁○○質押借款之定期存款，係由人人合作社社員入社時所繳交之股金組
      成，待社員退社時，再將股金退還與社員，股金還可用於對社員有利之事等情
      ，業經被告丁○○自承在卷，顯然此等以股金構成之定期存款用途，在於退還
      退社社員之股金及確保人人合作社之社務運作至明，則動用股金之舉，亦需經
      由合作社「全體」社員同意或經由社員大會、理事會決議方可為之。惟證人即
      合作社監事丙○○於偵查中證稱略以：「無線電是由理事會通過以合作社名義
      申請頻道，交由丁○○個人經營」（見偵查卷第六十六頁）、「申請無線電當
      時，丁○○是理事主席，社員多數不贊成，但丁○○稱可找到資金自己經營，
      社員才讓他去申請，但事前、事後，社員大會均未同意或追認丁○○可動用合
      作社資金」等語（見偵查卷第一七七頁）；證人即合作社社員亦曾任理事主席
      之趙成吉於偵查中證稱：「八十六年核准設立開始，即由丁○○單獨經營，盈
      虧自負，理事會原決議不經營無線電台，但丁○○表示願獨立經營，盈虧自負
      」等語（見偵查卷第一００、一０一頁）；證人即曾任合作社理事會主席之史
      金台於偵查中證稱：「八十五年即申請無線電台，於八十六年開始經營無線電
      ，由丁○○管理，資金也由其負擔，要透過理事會議決議，才可將合作社的錢
      用在無線電台，不清楚丁○○質借之款項是否用於無線電，就算用於無線電，
      合作社的錢還是不能挪用」等語（見偵查卷第九八頁）；被告庚○○亦供稱：
      無線電是丁○○獨立經營，自負盈虧等語（見偵查卷第一０四頁）；是自偵查
      中各該證人及被告庚○○所述觀之，合作社對外雖以合作社名義申請無線電台
      ，但實際上（對內）已將經營權交與時任理事主席之被告丁○○個人經營，此
      情亦為被告丁○○所不否認，是被告丁○○與合作社間，就「經營無線電台」
      乙事，顯然另有協議，則其等之權利義務，應以此約定為之。
（二）證人即曾任無線電台台長之乙○○於本院審理時證稱：「當時，丁○○說有一
      些理監事不同意（指經營無線電台），但他有找到資金，所以找伊當台長，用
      伊名字和合作社簽約」等語（見本院九十二年五月十五日訊問筆錄）；證人即
      曾任無線電台副台長、台長之戊○○亦於本院審理時證稱：「在申請無線電期
      間，丁○○開會時說有一位顏會長出租無線電經營，但要理事做擔保，但沒有
      理事願意，後來無線電申請下來後，理事會說要租給別人，後來便租給丁○○
      ，經營權交給丁○○，但丁○○也是理事主席，所以丁○○又找乙○○來當台
      長，本來顏會長要出資借給合作社，但因無人願擔保，顏會長就把錢借給丁○○，無線電台薪水、開支不需向合作社報告，是由己○○向丁○○拿，在伊擔
      任台長這段期間，伊有任候補理事，理事會開會時是在討論丁○○應如何還款
      給合作社，無線電是丁○○個人經營，不是合作社經營的」等語（見本院九十
      二年五月十五日訊問筆錄），是自審理中前開證人證述內容以觀，足徵合作社
      確實係將無線電經營權交與被告丁○○個人經營，況被告丁○○經營之無線電
      台與被告丁○○擔任理事主席之合作社係二個不同之主體，不應因被告丁○○
      同時擔任二者之意思表示機關，即認被告丁○○有便宜行事或以「為社員利益
      」為名，而擅自動用由社員股金所構成定期存款之藉口。
（三）再自卷附之人人合作社社務會、理事會、社員大會記錄以觀（以下僅節錄被告
      丁○○動用定期存款前及嗣後六個月內之會議記錄）：
  (1)八十七年五月八日之社務會會議記錄記載（偵查卷第二一○頁）：合作社代繳無
    線電之勞保費用，請「追回」；無線電受理事會監督，財務與合作社「分開」；
    爾後若有任何動用資金超過五萬元以上，需「先告知」各理事等語。
  (2)八十七年六月十二日之理事會會議記錄記載（偵查卷第二三六頁）：邱瑩周理事
    提議「儘速追回」合作社暫借無線電款項等語。
  (3)八十七年七月十日之社務會會議記錄記載（偵查卷第二一一頁）：無線電之文宣
    印刷費，決議由合作社與無線電「各出一半」，並請會計追回其款等語。
  (4)八十七年十月二日之社務會會議記錄記載（偵查卷第二一三頁）：無線電是否由
    合作社「接管」，待理、監事主席溝通後，再由監事主席列席下次理事會報告等
    語。
  (5)八十七年十月七日之理事會會議記錄記載（偵查卷第二四○頁）：理事主席「動
    用定期存單」一案，於十月六日由理事主席提出土地設定完成等語。
  (6)八十七年十月十三日之社務會會議記錄記載（偵查卷第二一四頁）：無線電由合
    作社接管事宜，于「社員大會」討論等語。
  (7)八十七年十一月十三日之理事會會議記錄記載（偵查卷第二四一頁）：理事會「
    決議，以五十萬元定存單向銀行質借現金四十萬」等語。
  (8)八十七年十一月十七日之理事會會議記錄記載（偵查卷第二四二頁）：理事會決
    議，取消八十七年十一月十三日第三十一次理事會決議之，以五十萬定存單向一
    信質借現金四十萬元案等語。
  (9)八十八年一月五日之社務會會議記錄記載（偵查卷第二一六頁）：社務會經表決
    通過，合作社放棄無線電台之經營權等語。
  (10)八十八年二月二十三日之社務會會議記錄記載（偵查卷第二一七頁）：社員陳建
    誠建議保留無線電頻道…強調電台經營與欠合作社款項乃屬「兩碼事」；史理事
    主席解釋…電台乃屬丁○○理事個人經營，因此其「盈虧均與合作社無關」等語
    。
      由前揭各會議記錄觀之，足見然被告丁○○質借定期存款，並未獲得社員或理
      監事同意，且無線電台、合作社在對內關係上，係二個不同之個體，甚且，於
      八十七年五月八日、六月十二日、七月十日之社務、理事會議（即被告丁○○
      二次動用定存單款項之時間之前），尚提及「財務分開」、「儘速追回」、「
      各出一半」、「動用金額達五萬，需先告知各理事」等事，被告丁○○皆有出
      席，姑且不論被告丁○○所稱「有社員希望無線電經營下去」等語是否屬實，
      亦不論於會議中何以會提及前揭各情，但被告丁○○遲至八十七年五月二十六
      日第一次動用定期存款單之前，即已明知「財務分開」暨「動用一定金額之款
      項前，需先知會其他理事」之事，然被告丁○○猶恃「為社員服務」為藉口，
      於八十七年五月二十六日、七月三日，持定存單質借款項後用於個人所營之無
      線電台，顯有易持有為所有之不法所有意圖甚明。再者，自被告動用定存單款
      項之後，各該會議尚多次討論無線電台與合作社之關係，果被告丁○○之舉確
      係為合作社、社員之利益而為，何以歷次會議尚須針對此事多次討論？益見被
      告丁○○動用合作社之定存單，與合作社、多數社員之利益顯然相衝突至為明
      顯。
（四）被告丁○○於八十八年九月二十三日檢察官偵查時供稱：「伊要求提供印章，
      他（庚○○）有問借款原因，伊告知要籌資買無線電設備，短期內會歸還款項
      等語，被告己○○則供稱：「我知道」等語（見偵查卷第六四頁）；迨八十九
      年四月八日檢察官偵查時，被告己○○仍供稱：「他（即丁○○）是用於經營
      無線電台‧‧‧且稱一個月就會還，我也明知理事會不同意經營無線電台及合
      作社存單不可用於無線電台之個人經營」、「（當時妳是否知道存單不可用於
      丁○○個人經營無線電？）存單是我於業務上保管，且我受丁○○所託保管存
      單，他向我拿，我無權反對」、「（是否知道無線電台是丁○○個人經營？）
      知道」等語（見偵查卷第一０二頁），顯見被告己○○於被告丁○○質借定期
      存款時，即知「丁○○欲質借定期存款用於無線電台之經營，但理事會不同意
      將合作社定存單用於無線電台」。再者，於前述之八十七年五月八日、六月十
      二日、七月十日社務會議、理事會議中，均有提及「追回」與無線電有關之款
      項乙節，甚且，於七月十日該次會議，更有「請會計追回其款」等語，被告己○○身為會計，更應知合作社之金錢，不可再以任何原因為無線電臺支出，其
      竟與被告丁○○為犯意聯絡，將定存單交與被告丁○○，使丁○○持質押定存
      單借款而挪用該款項，顯有易持有為所有之行為甚明。
（五）綜上而論，被告丁○○將前開合作社定期存單質押借款後，將該款項挪用於個
      人經營之無線電台，迄未歸還，顯有易持有為所有，而有侵占之犯意甚為明確
      ，被告己○○明知其事，仍將其所保管之定期存單持交被告丁○○質借，顯與
      其有犯意聯絡甚明，本件事證明確，被告丁○○、己○○之侵占犯行洵堪認定
      ，應依法論科。
五、被告丁○○擔任人人合作社之理事主席，負責處理人人合作社內與社員相關之所
    有問題，被告己○○為人人合作社之會計，負責合作社內財務之管理等業務，因
    執行業務對於經手該社之定期存單具持有關係，為從事業務之人，核其等所為，
    均係犯刑法第三百三十六條第二項之業務侵占罪。公意意旨認被告丁○○、己○○所為應依背信罪處斷，惟按刑法上之背信罪為一般的違背任務之犯罪，而同法
    之侵占罪，則專指持有他人所有物，以不法領得之意思，變更持有為所有，侵占
    入己者而言，故違背任務行為，苟係將其持有之他人所有物，意圖不法領得，據
    為己有，自應論以侵占罪（最高法院八十五年台上一三一六號判決意旨參照）。
    本件被告丁○○業已前開款項挪用於其個人經營之無線電台，迄今尚未返還，顯
    已將該款項侵占入己，則被告丁○○、己○○之侵占犯行甚為明確，公訴意旨尚
    有未洽，此與起訴社會基本事實相同，爰依法變更起訴法條，併予敘明。被告先
    後二次犯行，時間緊接，手法相同，且係犯構成要件相同之罪名，顯係基於概括
    犯意而為，應依連續犯之規定以一罪論，並依法加重其刑。被告丁○○、己○○
    、庚○○三人，就前開之罪，有犯意聯絡及行為分擔，為共同正犯。爰審酌被告
    之品行、其犯罪之動機、手段、侵占款項計二百六十萬元及犯後態度，迄未與告
    訴人達成民事和解等一切情狀，分別量處如主文所示之刑。查被告己○○前未曾
    受有期徒刑以上刑之宣告，有卷附台灣高等法院被告全國前案紀錄表可按，一時
    失慮，致罹刑章，經此起訴審判，當知所警惕，信無再犯之虞，本院認所宣告之
    刑以暫不執行為適當，併諭知被告己○○緩刑二年，以啟自新。
貳、公訴不受理部分：
一、公訴意旨略稱：被告庚○○為人人合作社之司庫，明知未經人人合作社理事會決
    議通過，不得將該合作社之資產投資於以人人合作社名義申請、而由丁○○個人
    所經營之無線電台，竟與丁○○、己○○基於共同意圖為自己不法利益之概括犯
    意，由庚○○、己○○分別提供渠等職務上所保管之人人合作社印鑑章；以及該
    合作社名義、面額為三百萬元之台北市立第一信用合作社定期存款單，再由丁○○先後於八十七年五月二十六日及八十七年七月十三日，持之前往台北市立第一
    信用合作社，各質押借款一百十萬元及一百五十萬元，總計取得二百六十萬元後
    ，投資於該無線電台，而為違背渠等任務之行為，致生損害於人人合作社暨其社
    員全體之利益。嗣因人人合作社監事丙○○發現後，始報警查獲。因認被告庚○○所為係共犯刑法第三百四十二條第一項之罪嫌。
二、按被告死亡者，應諭知不受理之判決，刑事訴訟法第三百零三條第五款定有明文
    。
三、查本件被告張太昌業於民國九十一年七月二十二日死亡，此有被告庚○○之死亡
    證明書及法務部戶役政連結作業系統表附卷可稽。依照上開說明，此部分爰不經
    言詞辯論，逕為不受理之判決。
據上論斷，應依刑事訴訟法第二百九十九條第一項前段、第三百條、第三百零三條第
五款、第三百零七條，刑法第二十八條、第五十六條、第三百三十六條第二項、第七
十四條第一款，罰金罰鍰提高標準條例第一條前段，判決如主文。
本案經檢察官鄭世揚到庭執行職務。
中      華      民      國    九十二    年      八      月    十二      日
                                    臺灣士林地方法院刑事第四庭
                                        法  官  王  俊  雄
右正本證明與原本無異。
如不服本件判決，得自判決送達之日起十日內，向本院提起上訴。
                                        書記官  許  秋  莉
中      華      民      國    九十二    年      八      月    十八      日
附錄本判決論罪科刑依據之法條：
中華民國刑法第三百三十六條第二項：
 (業務侵占罪)
  對於業務上所持有之物，犯前條第一項之罪者，處六月以上五年以下有期徒刑，得
  併科三千元以下罰金。


司法院資訊處製作；財團法人民間司法改革基金會備份。
